【裁判字號】    97,易,925
【裁判日期】    970521
【裁判案由】    詐欺
【裁判全文】
臺灣臺北地方法院刑事判決               97年度易字第925號
公  訴  人  臺灣臺北地方法院檢察署檢察官
被      告  甲○○
上列被告因詐欺案件，經檢察官提起公訴（96年度偵字第23053
號），本院判決如下：
    主  文
甲○○無罪。
    理  由
一、公訴意旨略以：被告甲○○意圖為自己不法之所有，於民國
    89年5月間，至告訴人乙○○位於臺北市○○區○○街99巷
    28之1號之住處，持載有「國防部用箋」字樣之通知函、簡
    覆函各1紙及共同合作投資授權書、計畫地位置圖各1份等不
    實文件，向告訴人佯稱：伊已向國防部取得臺北市○○路○
    ○段地號等19筆共39324坪土地，及高雄市○鎮區○○段1之
    1號地號等16筆、高雄縣鳳山市○○段216段216之2地號等7
    筆共123400坪土地之申購權，欲開發新建大樓，但急需訂立
    合約之律師費及公證費用共新臺幣 (下同)370 萬元，並簽
    立3張本票擔保2個月後返還等語，致告訴人陷於錯誤，於隔
    日下午在臺北市自來水廠告訴人辦公室交付被告現金70萬元
    ，並於晚上在告訴人住處交付被告現金120萬元，又以電話
    通知告訴人位於苗栗縣之親友王英志匯款180萬元至被告於
    第一商業銀行衡陽分行之帳號：00000000000號帳戶，經告
    訴人於92年間向國防部查詢，始知遭被告詐騙，因認被告涉
    犯刑法第339條第1項之詐欺取財罪嫌。
二、公訴人認被告涉有前開犯行，無非以告訴人之指訴、被告開
    立如附表所示之本票影本共24紙、被告分別於89年10月13日
    、91年3月4日、91年10月5日、92年10月15日、93年5月28
    日、93年10月15日、94年12月14日簽立之切結書共7份、載
    有「國防部用箋」字樣之通知函、簡覆函各1紙、共同合作
    投資授權書、計畫地位置圖、國防部軍備局95年10月2日昌
    易字第0950013000號函等各1份，資為論據。
三、按犯罪事實應依證據認定之，無證據不得認定犯罪事實；又
    不能證明被告犯罪者，應諭知無罪之判決，刑事訴訟法第15
    4條第2項、第301條第1項分別定有明文。又事實之認定，應
    憑證據，如未能發現相當證據，或證據不足以證明，自不能
    以推測或擬制之方法，為裁判基礎（最高法院40年臺上字第
    86號判例參照）；且認定犯罪事實所憑之證據，雖不以直接
    證據為限，間接證據亦包括在內，然而無論直接證據或間接
    證據，其為訴訟上之證明，須於通常一般之人均不致有所懷
    疑，而得確信其為真實之程度者，始得據為有罪之認定，倘
    其證明尚未達到此一程度，而有合理之懷疑存在而無從使事
    實審法院得有罪之確信時，即應由法院為諭知被告無罪之判
    決（最高法院76年臺上字第4986號判例參照）；次按刑事訴
    訟法第161條第1項規定：檢察官就被告犯罪事實，應負舉證
    責任，並指出證明之方法，因此，檢察官對於起訴之犯罪事
    實，應負提出證據及說服之實質舉證責任，倘其所提出之證
    據，不足為被告有罪之積極證明，或其指出之證明方法，無
    從說服法院以形成被告有罪之心證，基於證據裁判主義及無
    罪推定之原則，自應為被告無罪判決（最高法院92年臺上字
    第128號判例參照）。次按刑法第339條第1項詐欺罪之成立
    ，以意圖為自己或第三人不法所有，以詐術使人將本人或第
    三人之物交付為要件。所謂以詐術使人交付，必須被詐欺人
    因其詐術而陷於錯誤，若其所用方法，不能認為詐術，亦不
    致使人陷於錯誤，即不構成該罪；又詐財罪之成立，要以加
    害者有不法而取得財物之意思，實施詐欺行為，被害者因此
    行為，致表意有所錯誤，而其結果為財產上之處分，受其損
    害（最高法院46年臺上字第260號、19年上字第1699號判例
    要旨參照）。訊據被告堅詞否認有何詐欺犯行，辯稱：伊並
    未至告訴人住處，於貸款時亦未持上開文件，僅向告訴人說
    信義計畫區土地要招標，因需要資金向告訴人借貸，但是要
    有100億元之資金證明，告訴人即在上開自來水廠借伊現金7
    0萬元並匯款100萬元至伊彰化銀行帳戶，伊僅借170萬元，
    事後於90年6月4日、94年11月4日分別還款8萬元及10萬元，
    伊係事後轉交上開文件給告訴人查證真偽，告訴人所交付之
    資金證明根本不能用，伊非貸款370萬元，上開本票係遭告
    訴人恐嚇而開立，伊並未取得該款等語，經查：
（一）被告向告訴人貸款時，並未施用詐術之事實，業據證人即
      告訴人乙○○於本院審理時證稱：被告至其住處稱信義計
      畫區國防部之土地要出售予其壹佰坪，但缺少律師費用，
      翌日下午被告到其辦公室及住處，其即貸予被告款項，其
      對於被告所稱之資訊並未加以查證，係因被告稱一星期後
      還款，開立3張本票做擔保，因事後被告未還款，其遲至
      92年始進行調查，其從82年就認識被告，當時大家是好朋
      友，本無意要被告還款，是事後被告不還款之態度讓其不
      滿，故提起告訴等語明確（見本院97年5月7日審判筆錄、
      96年度偵字第23053號卷第5頁），則告訴人對於被告所稱
      之資訊既未予查證，僅因被告稱一星期後還款即貸款予被
      告，則其乃係基於二人多年情誼而貸款，尚難認告訴人係
      單純信賴被告所言陷於錯誤，始貸款予被告，至告訴人雖
      指稱被告持載有「國防部用箋」字樣之通知函、簡覆函各
      1紙及共同合作投資授權書、計畫地位置圖各1份等文件向
      其施用詐術，其陷於錯誤始交付款項云云，惟為被告所否
      認，被告辯稱：係因告訴人沒有提供一百億元資金證明，
      所以沒有辦法完成購買信義計劃區土地之事，而且告訴人
      亦未拿錢支付壹佰坪的土地價款，其貸款時，並沒有
      拿任何文件向他借錢等語，依卷內現存證據，僅得證明告
      訴人持有被告交付之上開不實文件，除告訴人片面指訴外
      ，尚無何積極證據足認被告係持上開不實文件施詐術致告
      訴人陷於錯誤而借貸。
（二）至公訴人以上開切結書7份及本票影本24紙，證明告訴人
      已交付370萬元與被告，惟查，上開本票雖載發票金額為
      70萬元、120萬元及180萬元，然除發票日不同外，其上金
      額為70萬元8張、120萬元8張、180萬元8張，應可認分別
      為同筆票據債權到期換票以延展到期日，告訴人亦自承上
      開票據係被告開立供擔保之用，依卷內證據亦無告訴人有
      交付被告達370萬元之資金流向證明，是告訴人持有上開
      本票尚不足以證明其交付370萬元與被告，另告訴人指稱
      伊於89年5月間分別交付70萬及120萬現金與被告，並指示
      友人王英志匯款180萬元至被告於第一商業銀行衡陽分行
      之帳號：00000000000號帳戶等情，惟被告僅坦承收受告
      訴人交付之70萬元現金及匯入100萬元，依卷內資料並無
      法證明被告有收受告訴人所指上開金錢之證據。
（三）綜上所述，公訴人所提證據，尚不足以令本院對被告產生
      無合理懷疑確實有罪之心證，本件應屬民事糾葛，尚難以
      詐欺罪相繩，復查無其他積極證據足資證明被告有何公訴
      人所起訴之詐欺犯行，本件既不能證明被告犯罪，核諸前
      揭說明，自應由本院為被告甲○○無罪之諭知。
據上論斷，應依刑事訴訟法第301條第1項，判決如主文。
本案經檢察官熊南彰到庭執行職務
中    華    民    國    97    年    5     月    21    日
                  刑事第三庭    審判長法  官  沈君玲
                                      法  官  詹慶堂
                                      法  官  胡宗淦
以上正本證明與原本無異。
如不服本判決，應於判決送達後10日內向本院提出上訴狀（應抄
附繕本）。告訴人或被害人如對於本判決不服者，應具備理由請
求檢察官上訴，其上訴期間之計算係以檢察官收受判決正本之日
期為準。
                                      書記官  許婉如
中    華    民    國    97    年    5    月    21    日
附表一
┌──┬──────┬─────┬────┐
│編號│發票時間    │票據金額  │票據編號│
├──┼──────┼─────┼────┤
│ 1  │89年7月6日  │70萬元    │012352  │
├──┼──────┼─────┼────┤
│ 2  │同上        │120萬元   │012351  │
├──┼──────┼─────┼────┤
│ 3  │同上        │180萬元   │012353  │
├──┼──────┼─────┼────┤
│ 4  │89年10月13日│70萬元    │012357  │
├──┼──────┼─────┼────┤
│ 5  │同上        │180萬元   │012356  │
├──┼──────┼─────┼────┤
│ 6  │同上        │120萬元   │012355  │
├──┼──────┼─────┼────┤
│ 7  │90年5月23日 │70萬元    │012358  │
├──┼──────┼─────┼────┤
│ 8  │同上        │180萬元   │012359  │
├──┼──────┼─────┼────┤
│ 9  │同上        │120萬元   │012360  │
├──┼──────┼─────┼────┤
│ 10 │91年1月7日  │120萬元   │012367  │
├──┼──────┼─────┼────┤
│ 11 │同上        │70萬元    │012365  │
├──┼──────┼─────┼────┤
│ 12 │同上        │180萬元   │012364  │
├──┼──────┼─────┼────┤
│ 13 │91年7月15日 │180萬元   │471201  │
├──┼──────┼─────┼────┤
│ 14 │同上        │70萬元    │471203  │
├──┼──────┼─────┼────┤
│ 15 │同上        │120萬元   │471202  │
├──┼──────┼─────┼────┤
│ 16 │91年10月5日 │70萬元    │012370  │
├──┼──────┼─────┼────┤
│ 17 │同上        │120萬元   │012369  │
├──┼──────┼─────┼────┤
│ 18 │同上        │180萬元   │012368  │
├──┼──────┼─────┼────┤
│ 19 │92年10月15日│120萬元   │435978  │
├──┼──────┼─────┼────┤
│ 20 │同上        │180萬元   │435977  │
├──┼──────┼─────┼────┤
│ 21 │同上        │70萬元    │435976  │
├──┼──────┼─────┼────┤
│ 22 │94年12月14日│70萬元    │779080  │
├──┼──────┼─────┼────┤
│ 23 │同上        │180萬元   │779079  │
├──┼──────┼─────┼────┤
│ 24 │同上        │120萬元   │779078  │
└──┴──────┴─────┴────┘


司法院資訊處製作；財團法人民間司法改革基金會備份。
